【裁判字號】    98,易,1406
【裁判日期】    990318
【裁判案由】    詐欺
【裁判全文】
臺灣高雄地方法院刑事判決              98年度易字第1406號
公  訴  人  臺灣高雄地方法院檢察署檢察官
被      告  丁○○
            丙○
上列被告因詐欺案件，經檢察官提起公訴（98年度偵緝字第1619
號），本院判決如下：
    主  文
丁○○、丙○共同犯詐欺取財罪，各處有期徒刑陸月，如易科罰
金，均以新臺幣壹仟元折算壹日。
    事  實
一、丁○○與丙○為姊弟關係，丁○○係址設高雄市○鎮區○○
    街165 巷6 號1 樓之「一總營造股份有限公司」（下稱一總
    公司）之負責人，而丙○則為址設高雄市○鎮區○○街165
    巷6 號1 樓之「一新營造股份有限公司」（下稱一新公司）
    之負責人，丁○○與丙○2 人共同經營上開一新與一總公司
    之業務，丁○○負責2 家公司之工程業務部分，丙○負責2
    家公司之會計出納部分，乙○○則為上開一新公司之股東。
    丁○○曾於民國92年間向乙○○借款新台幣（下同）500 萬
    元，又於95年再向乙○○借款150 萬元，期間陸續借款，總
    計丁○○積欠乙○○之款項達900 餘萬元，嗣丁○○於96年
    5 月間，持發票人為富濠企業有限公司阮政隆、支票號碼為
    FA0000000 、票面金額為250 萬元、到期日為96年12月31日
    之支票1 張（下稱系爭支票），以清償前之借款。然於96年
    12月27日即前揭支票即將屆期前，丁○○、丙○為取回上開
    支票，竟共同基於自己不法所有之詐欺取財犯意聯絡，先由
    丁○○向乙○○佯稱：願意以150 萬元現金及面額100 萬元
    支票換回即將到期之前揭支票等語，以取得乙○○先撤銷前
    揭支票提示之同意，乙○○遂於當日下午與丁○○、丙○一
    同前往址設高雄市三民區○○○路383 號之渣打國際商業銀
    行九如分行（下稱渣打銀行九如分行）辦理撤銷前揭支票提
    示之手續，而於辦畢撤銷手續後，乙○○即先行離開現場，
    而丙○則佯為乙○○之員工，故向行員戊○○稱：「很抱歉
    ，我們老闆（意指乙○○）比較兇，脾氣較不好，希望你們
    諒解，若支票下來的話請通知我」云云，並留下其之姓名及
    其與丁○○之手機號碼，要求行員戊○○於該支票回來後通
    知伊，致使行員戊○○陷於錯誤，誤以為丙○為乙○○公司
    之人員，嗣於97年1 月4 日，丙○未經乙○○之同意或授權
    ，逕自前往渣打銀行九如分行，向不知情之行員戊○○詢問
    前揭支票是否已退回，並佯裝係乙○○之員工逕將該支票領
    回後，依丁○○之指示，將該支票返還原發票人阮政隆。嗣
    因乙○○向渣打銀行九如分行詢問上開支票之下落，經渣打
    銀行九如分行告以上情，乙○○始報警並循線查獲上情。
二、案經高雄市政府警察局鼓山分局移請臺灣高雄地方法院檢察
    署檢察官偵查起訴。
    理  由
一、證據能力部分：
    按被告以外之人於審判外之言詞或書面陳述，除法律有規定
    者外，不得作為證據，刑事訴訟法第159條第1項定有明文，
    此即學理上所稱之「傳聞證據排除法則」，而依上開法律規
    定，傳聞證據原則上固無證據能力，但如法律別有規定者，
    即例外認有證據能力。又按被告以外之人於審判外之陳述，
    雖不符同法第159條之1至之4規定，惟經當事人於審判程序
    同意作為證據，法院審酌該言詞陳述或書面陳述作成時之情
    況，認為適當者，亦得為證據，同法第159之5第1項定有明
    文，是本判決下列所引用之證據，業經被告、檢察官於本院
    審理中同意作為證據（見本院審易卷第28頁、易字卷第71頁
    ），本院審酌該等傳聞證據作成時之狀況，並無違法或不當
    等不宜作為證據之情形，依前開說明，均得作為證據。
二、訊據被告丁○○、丙○固坦承在系爭支票屆期前，有偕同乙○○一同至渣打銀行九如分行辦理撤銷支票提示手續，並在
    數日後由丙○至銀行取回系爭支票，並經丁○○指示將系爭
    支票還予阮政隆一事，惟均矢口否認有何詐欺取財犯行，丁○○辯稱：我沒有跟銀行行員講到話，那天撤銷完後，行員
    就打電話給丙○，因為我跟乙○○講好了，所以丙○拿到票
    以後，我就直接請她拿給阮政隆，我不知道行員沒有通知乙○○云云；丙○則辯以：我到銀行辦事，行員跟我說票來了
    ，我說可不可以領回去，行員說可以，所以我就領回，我有
    打電話到乙○○公司，他們公司小姐說乙○○不在，我知道
    丁○○跟乙○○討論過，所以我就照丁○○的指示處理云云
    。經查：
（一）丁○○與丙○為姊弟，丁○○係一總公司負責人，而丙○
      則為一新公司負責人，丁○○與丙○2 人共同經營上開一
      新與一總公司之業務，丁○○負責2 家公司之工程業務部
      分，丙○負責2 家公司之會計出納部分，乙○○為上開一
      新公司之股東。丁○○於92年間，陸續向乙○○借款900
      萬元，於96年5 月間，丁○○持系爭支票交予乙○○清償
      前之借款，然於96年12月27日前揭支票即將屆期前，由丁○○向乙○○商量，取得乙○○先撤銷前揭支票提示之同
      意，乙○○並於當日下午與丁○○、丙○一同前往渣打銀
      行九如分行辦理撤銷前揭支票提示之手續，嗣於97年1 月
      4 日，丙○前往渣打銀行九如分行將系爭支票領回後，依
      丁○○之指示，將該支票返還原發票人阮政隆等情，業經
      證人乙○○、渣打銀行九如分行襄理甲○○、渣打銀行九
      如分行行員戊○○證述在卷，並有本票裁定97年度票字第
      8389號裁定，新竹國際商銀代收票據紀錄簿、系爭支票影
      本、一新公司、一總公司營利事業登記基本資料等件附卷
      可佐，上情堪可認定。
（二）就丁○○、丙○於96年12月27日與乙○○一同前往撤銷支
      票提示後，渣打銀行九如分行行員戊○○為何會將系爭支
      票交予丙○一情，被告丙○雖辯稱：我沒有跟銀行行員說
      什麼我們老闆之類的話，也沒有留聯絡資料，領票那天是
      我去辦事，行員主動跟我說票來了，我才問可不可以領云
      云，惟查：被告丁○○、丙○與乙○○一同前往銀行辦理
      撤銷支票提示手續時，乙○○因當天早上前往銀行撤票未
      果，但丙○在當天下午竟通知其可撤銷一事，感到不悅，
      因而辦手續時，曾斥責行員「為何其本人不能撤票，丙○
      等人來講就可以撤」等語後，即忿忿然離開現場一事，業
      經證人乙○○、甲○○證述明確，亦為被告丙○所不爭執
      。惟乙○○走後，丙○即向戊○○稱：「我們老闆比較兇
      ，脾氣較不好，希望你們諒解，若支票下來的話請通知我
      。」等語，並留下「0000000000、丙○」、「0000000000
      」之聯絡方式於委託代收票據撤回申請書背面，稱「票回
      來時要通知我捫來拿」，領票當天，戊○○尚未電話通知
      ，丙○就自己前來，稱：「我們老闆叫我問票回來了沒，
      可以拿了嗎」等語，戊○○誤信丙○為乙○○員工，而方
      向襄理甲○○取票交予丙○等情，業經證人甲○○、戊○○證述甚明（見本院卷第43、45-46 、69-70 頁），並有
      該撤回申請書正反面影本1 紙存卷可查（見本院易字卷第
      58 頁 ），被告丙○雖否認上情，辯稱：我只有說「王老
      闆」，不是說「我們老闆」云云，惟證人甲○○、戊○○
      與被告丙○素不相識，並無仇隙，渠等證詞業經具結，其
      要無誣指被告丙○而陷己於偽證罪責之損人不利己動機；
      且渠2 人經本院於不同審理期日分別訊問，然2 人證詞均
      核相符，顯見其證詞可信度極高；又證人甲○○認識乙○○，並不認識丙○，其知道常至九如分行為乙○○辦理銀
      行業務者，並非丙○，而係1 名朱小姐及另1 名公司小姐
      （見本院易字卷第42頁），而證人戊○○亦不認識丙○，
      對於丙○是否為乙○○辦理過業務一事，並無印象（見同
      上卷第70頁），業經渠2 人證述在卷，足見渠2 人會在97
      年1 月4 日當日，將退回之支票交予丙○，乃因丙○上開
      言行，已足以使其誤信丙○乃乙○○公司的員工，領取票
      據已獲得乙○○之授權之故，否則系爭支票乃為面額達
      250 萬元之有價證券，丙○又非渠等熟悉之對象，其豈有
      莫名交予陌生人之理，此參諸證人戊○○：「她（丙○）
      一直說我們老闆，所以我認為她是乙○○公司的人。」（
      見同上卷第70頁），及證人甲○○：「當時認為她是乙○○公司的會計，拿票那天，丙○說我們老闆叫我來拿票，
      才來我這邊領取。」（見同上卷第43頁）等語可明。而被
      告丙○先於99年1 月28日審理期日否認曾留下聯絡方式，
      經甲○○提供上開委託代收票據撤回申請書過院後，方改
      稱：我不曉得是戊○○為了什麼叫我寫的云云，然上開聯
      絡方式為丙○主動提供，業經證人戊○○證述甚明，衡以
      戊○○並不認識丙○，其豈有無故要丙○留下資料之必要
      ，足見此為被告丙○臨訟編纂，不足採信。而丙○身為一
      新、一總公司之會計出納，對於票據流通使用及辦理銀行
      業務自非陌生，其明知系爭支票退回後，應由本人乙○○
      領取，然其故向渣打銀行行員為上開言行，並留下聯絡方
      式，顯係為使戊○○、甲○○陷於錯誤之詐術，其目的即
      為使渣打銀行九如分行行員誤認其有乙○○授權，而得於
      銀行行員通知乙○○取票前，先行將系爭支票領走無疑。
（三）對於乙○○於撤銷支票提示時，有無同意或授權被告丁○○、丙○領取系爭支票一情，丁○○先於偵查坦承：「（
      乙○○有同意該支票由你或丙○領回嗎？）沒有講。」、
      「我們之前只是講到我欠王的這150 萬怎麼還，之後就去
      辦理撤銷的手續，至於怎麼領回支票就沒細說。」（見偵
      卷第187 頁），其於本院準備程序時，方改稱：我已經乙○○講好了云云，顯見其供詞已然反覆，不足採信。又乙○○於偵查、本院審理中均已明確證稱：我並沒有同意丙○代我領回支票，當時同意撤銷支票提示，是我自己將支
      票領回後，丙○再拿現金或其他支票來跟我換，我有跟銀
      行承辦人員說票回來時要通知我領回，因為票回來後在我
      手裡，如果丁○○後來的條件讓我不滿意，我再軋進去而
      已等語（見偵卷第16-127頁、本院卷第33頁），足見乙○○同意撤銷支票提示，僅係同意該筆債務延期清償，可不
      在票載支票到期日兌現而已，並不代表免除該筆債務，或
      免除系爭支票之擔保，被告丁○○亦坦承在撤銷支票提示
      時，其並未清償或提出其他可取代系爭支票擔保之物，是
      乙○○自無將系爭支票無故且無償交還被告丁○○之理，
      丁○○對此亦應知之甚明，其辯稱：我認為我們當初有共
      識云云，顯然悖於常情，難以採信。又乙○○因撤票後未
      獲銀行通知領票，打電話至銀行詢問，方發現系爭支票被
      丙○領走之事，隨即憤怒的前往銀行質問，渣打銀行九如
      分行襄理甲○○尚且因此前往丙○家中請其歸還支票，丙○尚在甲○○面前打電話向乙○○道歉，說取走票沒告知
      是她的不對，她會跟乙○○說明，但事後也沒歸還支票一
      情，業經證人乙○○、甲○○於偵查證述甚明（見偵卷第
      188 、144 頁），顯見丁○○、丙○根本對於其無領取系
      爭支票之權限，早已事前知之甚明，丁○○辯稱：其事先
      有跟乙○○說好云云，顯係卸責之詞，無足採信。而丙○
      雖於本院準備程序中辯稱：我知道丁○○跟乙○○討論過
      ，所以我就照丁○○的指示處理云云，惟其於偵查中已供
      稱：乙○○沒有授權我領回，他只是跟銀行講說票回來時
      要通知他等語（見偵卷第126-127 頁），顯見丙○在撤銷
      提示當天，就已親耳聽聞乙○○向銀行行員特別指示支票
      回來要通知伊，要無誤會授權範圍之虞，其圖推諉卸責，
      於本院審理中改稱：我以為丁○○跟乙○○有講好云云，
      顯屬無稽之語，不足採信。
（四）又丁○○於本院審理中雖辯稱：我並沒有指使丙○去拿票
      ，也沒有跟銀行行員說話等語，惟參諸向乙○○討論撤票
      事宜者乃丁○○本人，積欠乙○○借款、取得系爭支票者
      ，亦為丁○○自身無誤，業經其於審理中自承在卷（見本
      院卷第85頁），故攸關系爭支票取回與否，最具利害關係
      者乃為丁○○，已未見丙○有何擅自取票之必要。又參以
      委託代收票據撤回申請書背面電話為丙○所留，業經證人
      戊○○證述在卷，而「丙○」下方「0000000000」手機號
      碼當時為丁○○個人所持用，經其於審理中自承無訛（見
      本院卷第88頁），故丁○○若非就詐領支票一事，與丙○
      事先有犯意之聯絡，則丙○豈有甘冒使事跡敗露且詐領結
      果失敗之風險，而無端留下不知情之丁○○手機號碼之理
      ，顯見丁○○、丙○就上開犯罪事實事前即有共同謀議之
      犯意聯絡，要屬詐欺之共同正犯無疑，此徵之丁○○自偵
      、審以來，雖供稱：其也覺得銀行程序有瑕疵等語，惟對
      於丙○並非系爭支票持票人本人，為何領得到票之顯然違
      反常情一事，竟視為理所當然，尚陳稱：我沒有問過丙○
      為何領得到票，乙○○辦好了，她當然可以領票等語（見
      本院卷第84頁），並隨即指示丙○將支票交還予阮政隆一
      情可明。綜上，足見被告丙○就佯裝乙○○員工向銀行詐
      領支票一事，與丁○○有犯意之聯絡，而均為詐領系爭支
      票之共同正犯。
（五）綜上所述，本案事證明確，被告丁○○、丙○共同詐欺之
      犯行，洵堪認定。
三、核被告丁○○、丙○所為，均係犯刑法第339條第1項之詐欺
    取財罪。被告2人就上開犯行間，具有犯意聯絡及行為分擔
    ，應論以共同正犯。爰審酌被告2 人不思以正當手法解決債
    務糾紛，竟聯合以詐欺手段，向銀行詐取高達250 萬面額之
    支票，犯後未曾賠償被害人分毫，未見悔意，均仍飾詞狡辯
    ，態度不佳，並參酌渠等詐騙之金額非微，及其犯罪動機、
    目的、手段等一切情狀，分別量處如主文所示之刑，並均諭
    知易科罰金之折算標準。
據上論斷，應依刑事訴訟法第299條第1項前段、刑法第28條、第
339 條第1 項、第41條第1 項前段，刑法施行法第1 條之1 ，判
決如主文。
本案經檢察官陳麗琇到庭執行職務。
中    華    民    國    99    年    3     月    18    日
                  刑事第一庭   審判長法  官 蔡國卿
                                     法  官 王淑惠
                                     法  官 張琬如
以上正本證明與原本無異。
如不服本判決應於收受送達後10日內向本院提出上訴書狀，並應
敘述具體理由；如未敘述上訴理由者，應於上訴期間屆滿後20日
內向本院補提理由書（均須按他造當事人之人數附繕本）「切勿
逕送上級法院」。
中    華    民    國    99    年    3     月    18    日
                                     書記官 劉甄庭
附錄法條：
中華民國刑法第339條第1項
（普通詐欺罪）
意圖為自己或第三人不法之所有，以詐術使人將本人或第三人之
物交付者，處 5 年以下有期徒刑、拘役或科或併科 1 千元以下
罰金。

司法院資訊處製作；財團法人民間司法改革基金會備份。
